【裁判字號】    98,國簡上,4
【裁判日期】    990526
【裁判案由】    國家賠償
【裁判全文】
臺灣板橋地方法院民事判決             98年度國簡上字第4號
上  訴  人  丙○○
訴訟代理人  陳俊賢律師
被上訴人    台北縣政府警察局土城分局
法定代理人  甲○
訴訟代理人  戊○○
            己○○
            丁○○
上列上列當事人間請求國家賠償事件，上訴人對於中華民國98年
10月30日本院板橋簡易庭98年度板國簡字第8號第一審判決提起
上訴，本院於98年5月12日言詞辯論終結，判決如下：
    主  文
上訴駁回。
第二審訴訟費用由上訴人負擔。
    事實及理由
壹、程序上理由
一、依國家賠償法請求損害賠償時，應先以書面向賠償義務機關
    請求之。賠償義務機關對於前項請求，應即與請求權人協議
    。協議成立時，應作成協議書，該項協議書得為執行名義。
    賠償義務機關拒絕賠償，或自提出請求之日起逾30日不開始
    協議，或自開始協議之日起逾60日協議不成立時，請求權人
    得提起損害賠償之訴，國家賠償法第10條第1項、第11條第1
    項分別定有明文。查上訴人主張被上訴人應負國家賠償責任
    ，被上訴人於98年8月4日拒絕賠償，有被上訴人98年8月4日
    北縣警法賠字第0980075729號函索付之98年度法賠字第10號
    拒絕賠償理由書可按（見原審卷第14至15頁），爰依前開規
    定提起本訴等情，是上訴人起訴時已履行前揭法條之前置程
    序規定，合先敘明。
二、原告於判決確定前，得撤回訴之全部或一部。但被告已為本
    案之言詞辯論者，應得其同意。訴之撤回應以書狀為之。但
    於期日，得以言詞向法院或受命法官為之。以言詞所為訴之
    撤回，應記載於筆錄，如他造不在場，應將筆錄送達。訴之
    撤回，被告於期日到場，未為同意與否之表示者，自該期日
    起；其未於期日到場或係以書狀撤回者，自前項筆錄或撤回
    書狀送達之日起，十日內未提出異議者，視為同意撤回。民
    事訴訟法第262條定有明文。上訴人原起訴以台北縣政府警
    察局為被告，嗣於99年2月9日準備程序以言詞撤回該部分之
    訴訟，被上訴人台北縣政府警察局同意撤回（見同日筆錄）
    ，揆之前開規定，應予准許。
三、被上訴人之原法定代理人李永癸於本件訴訟進行中變更為甲
    ○，並具狀聲明承受訴訟（見本院卷第130 頁），核無不合
    ，應予准許。
貳、實體上理由
一、被上訴人起訴主張：上訴人並無保全業法第10條之1第2款至
    第6款之前科或犯罪紀錄，97年初上訴人前至訴外人國偟保
    全股份有限公司(下稱國偟公司)錄用擔任保全人員，國偟公
    司向被上訴人查詢上訴人有無前科或犯罪紀錄，然被上訴人
    所屬公務員蘇育緯未盡查核之責，其執行職務時，因故意或
    過失函覆國偟公司謂：『所報新進保全人員丙○○，經查不
    符合保全業法第10條之1所規定之任用資格』等語（以下簡
    稱系爭函文），國偟公司遂於97年12月5日以上訴人不符合
    保全業法第10條之1所規定之任用資格為由，將上訴人解僱
    並將前述公文傳真給天翼大樓管委會總幹事張中起，由張中
    起將該公文影本提示給上訴人，上訴人始知悉此事，當日國
    偟公司指派曾明煌取代上訴人職務，嗣後上訴人到被上訴人
    再度查詢，始知上訴人並無保全業法第10條之1第2款起至第
    6款所定之前科或犯罪紀錄，上訴人欲再度至國偟公司復職
    ，惟國偟公司當時已無保全人員之職缺而無法復職，遲至98
    年5月15日國偟公司適有職缺始復職，前述函文已使天翼大
    樓管委會主任委員乙○○、總幹事張中起先生、曾明煌等人
    知悉其事，足以使上訴人在社會上之評價因此受到貶損，是
    前述公文已侵害上訴人之名譽，上訴人因此受有自97年12月
    6日起至98年5月14日失業期間之薪資損失151, 405元及非財
    產上損失30萬元，爰依據國家賠償法第2條第2項之規定，提
    起本訴，請求被上訴人應給付上訴人新台幣451,405元，及
    其法定遲延利息（原審為上訴人全部敗訴之判決）。上訴人
    不服提起上訴，並聲明：原判決廢棄，被上訴人應給付上訴
    人新台幣451,405元，及自98年6月3日起至清償之日止，按
    年息百分之5計算之利息。
二、被上訴人則以：現職保全人員，如經查核有違反保全業法第
    10 條之1第1項情形，現行法制並無明確規定得否續任之規
    定，主管機關於欠缺法律明確規範下，為保障人民工作權，
    通常僅將查核結果合格與否，函知僱用之保全公司，最終仍
    須由保全公司視其僱傭契約及其內部規範決定是否繼續僱用
    ，市場機制及公司商譽等自會成為保全公司考量之重要項目
    。故主管機關之查核結果並無任何拘束保全業之效力。保全
    公司及保全業公會係為民間組織，保全業者是否加入或保全
    業公會欲作何種規定，係由各該保全業者及保全業公會自行
    決定，被上訴人並無任何強制力可以左右，此證諸上訴人所
    稱審查結果合格與否尚可以良民證佐證續為任職，況系爭函
    文發函時間為97年2月4日，如國偟公司查核結果，依勞動基
    準法第12條第1項規定，國偟公司本無須預告即得終止勞動
    契約，並應自知悉其情形之日起30日內為之。國偟公司遲至
    97年12月5日才將上訴人解僱，二者時間相差約10個月，顯
    見國偟公司終止勞動契約，係其自行決定，與被上訴人之查
    核結果二者間並無因果關係。因此，上訴人係因國偟保全公
    司之擅自終止僱傭契約，再者，如上訴人並無任用資格不符
    情事，國偟保全公司之解僱即非適法，上訴人自得請求繼續
    僱傭關係，請求給付薪資，自受有「不當解僱之損害」，且
    國偟公司未給予上訴人復職，實為國偟公司之過失。又若上
    訴人被上訴人對其資格認定有誤，應即時請求更正，卻任使
    損害擴大，顯然與有過失，亦無未能復職之事，且其於待業
    期間亦得另覓新職，自亦與有過失，上訴人因遭解僱而領有
    資遣費，自應予以扣除等語置辯，並聲明：上訴駁回。
二、兩造不爭執之事實（見99年2月9日筆錄，本院卷第87頁）
  (一)上訴人於97年初起擔任訴外人國偟保全股份有限公司（下稱
    國偟公司）之保全人員，經訴外人國偟公司向被上訴人查詢
    ，保全人員是否有資格限制，被上訴人所屬警員蘇育緯未盡
    查核責任，函覆國偟公司「所報新進人員丙○○，經查不符
    合保全業法第10條之1所規定之任用資格」等語，有被上訴
    人97年2月4日北縣警土刑字第0970 004658號函可按（見原
    審卷原證3、第16頁），經查，上訴人於10年內並無故意犯
    罪，而受有期徒刑以上之宣告，係於25年前上訴人之少年之
    犯罪紀錄等情，為兩造所不爭（見原審卷第59頁至63頁，98
    年10月23日筆錄），訴外人國偟公司於97年12月5日以上訴
    人不符保全業法第10條之1規定即上訴人有前科為由，將上
    訴人解雇，並以曾明煌代替之，上訴人於離職後半個月，再
    向被上訴人查詢始知悉並無保全業法第10條之1之資格限制
    ，再向國偟公司查詢，因該公司並無職缺，直至98年5月15
    日始復職。
  (二)國偟公司將原審原證3之公文傳真於天翼社區總幹事張中起
    ，張中起於97年11月底將原證3之公文付交付上訴人，經由
    國偟公司督導張紹紳告知國偟公司解雇原因即因原證3之公
    文，業經證人張中起於原審審理時證述明確（見原審98年10
    月23日筆錄，原審第61頁）。
三、本件爭點及本院判斷（見99年2月9日，本院卷第87頁）
    上訴人主張前揭事實，已據其提出台北市低收入戶卡、國偟
    公司薪資明細表、被上訴人98年1月7日函文一紙，並傳訊證
    人張中起、乙○○為證，被上訴人則以前詞置辯，因此，本
    件應審究者為(一)上訴人因被上訴人所屬公務員未盡查核之責
    ，以原審原證3函覆國偟公司，國偟公司因此將上訴人解雇
    ，上訴人請求97年12月6日起至97年5月14日止之薪資加計獎
    金1萬元，合計151,405元是否有理由？(二)上訴人並無前科紀
    錄，被上訴人卻以原證3之公文記載上訴人有前科紀錄，致
    天翼社區之大樓管理委員會主任委員乙○○、總幹事張中起
    、曾明煌等人知悉，名譽受有損害，請求精神慰撫金30萬元
    是否有理由？(三)被上訴人查核上訴人是否有前科紀錄，有無
    拘束國偟公司是否繼續僱用上訴人之效力？(四)上訴人未及時
    查核是否有前科紀錄，是否與有過失？茲分述如下：
  (一)按公務員於執行職務行使公權力時，因故意或過失不法侵害
    人民自由或權利者，國家應負賠償責任；又當事人主張有利
    於己之事實者，就其事實有舉證之責任，為國家賠償法第2
    條第2項及民事訴訟法第277條分別定有明文。另按權利之侵
    害，以違法為原則，以適法為例外，依舉證責任分配之原則
    ，主張因公務員執行職務行使公權力之行為，致自己之權利
    受侵害者，只須證明權利侵害之事實即為已足，而賠償義務
    機關則非證明阻卻違法事由之存在，不得免其責任，此有臺
    灣高等法院70年廳民一字第0649號座談會見解可資參照，侵
    權行為損害賠償之債，以有損害之發生及有責任原因之事實
    ，並二者之間有相當因果關係為成立要件（最高法院48年台
    上字第481號判例參照），所謂相當因果關係即「無此行為
    雖必不生此損害，有此行為通常即足生此種損害者，是為有
    因果關係，無此行為，必不生此種損害，有此行為，通常亦
    不生此種損害者，即無因果關係」（參見孫森焱著，民法債
    編總論，頁176），再依最高法院48年台上字第887號判例意
    旨，相當關係之有無為侵權行為損害賠償之債的成立要件，
    而主張此種侵權行為法律關係存在的被害人，必須就成立要
    件即具有相當因果關係負舉證責任。本件上訴人主張被上訴
    人所屬公務員執行職務，致不法侵害其權利，依國家賠償法
    請求賠償，故上訴人自應就此一請求權基礎要件事實，即權
    利侵害發生事實及其因果關係負有舉證責任，先予敘明。
  (二)證人即國偟公司受僱人認天翼社區總幹事張中起於原審證稱
    ：「我是國偟公司的受僱人，我是九十七年九月二十七日接
    任天翼社區總幹事。」、「（法官問：97年12月5日將文拿
    給原告，說由曾明煌取代原告，有無此事？）時間要在97年
    12 月5日前壹個禮拜，我有拿土城分局的文給上訴人看，跟
    他說這就是原告要離職的原因，按照保全業法要離職。上訴
    人覺得冤枉，說沒有前科。查證需要土城分局人員來文確認
    ，我們以土城公文為準。按照保全公會慣例，如有安全查核
    沒有過，當事人有良民證可以繼續僱用，但是到九十七年十
    一月，保全公會通知安全查核不通過，即使有良民證也不可
    任用，是口頭通知。是公司決定要撤換的，公司總經理決定
    的。」、「良民證上面寫說沒有犯罪紀錄。」等語，核與上
    訴人亦陳稱：「我當時有聲請良民證，交給公司，所以才能
    在土城分局二月份的公文以後繼續任職了十個月。」等語，
    （見原審院98年10月23日言詞辯論筆錄，原審卷第61、62頁
    ）參互以觀，再徵之國偟公司於97年2月1日函請被上訴人查
    詢查核，國偟公司隨即以系爭函文，依據勞動基準法第18條
    第1項第1款、同法第12條第1項第4款、第2項之規定終止勞
    動契約，然上訴人提出良民證表示，並無違反保全業法第10
    條之1所規定之任用資格，請求繼續任職，迨97年11月初，
    保全業協會開會時，詢問始知縱使有良民證，亦不得擔任保
    全員等語，依據上述規定於97年12月5日終止勞動契約，有
    國偟公司99年3月6日（偟）字第0990406號函可按（見本院
    卷第112頁），系爭函文係於97年2月4日發函，而國偟公司
    遲至97年12月5日始將上訴人解雇，二者相隔10個月，準此
    ，國偟公司是否終止與上訴人間僱傭契約，係由國偟公司自
    行決定，且其決定因素並非單憑系爭函文，尚得考慮良民證
    等其他因素，且據良民證之記載，係指上訴人並無犯罪紀錄
    ，核與系爭函文內容不同，上訴人於提出良民證時，二者既
    有不同，為求慎重，國偟公司自應再向被上訴人再度查詢，
    豈有於不明確之情形下，但憑他人告知即任意解雇上訴人？
    又系爭函文僅函覆予國偟公司，該函並未指示國偟公司須立
    即終止與上訴人之勞動契約，國偟公司亦未因此即時解僱上
    訴人，自難謂被上訴人所屬公務員執行職務行為，與上訴人
    遭國偟公司終止僱傭契約間，有相當因果關係之存在。又保
    全業者對於僱用之保全人員，經審查不合格而仍僱用，主管
    機關得處新臺幣十萬元以上五十萬元以下罰鍰，保全業法第
    16 條第1項第3款載有明文，然僅為主管機關查獲審查保全
    員不合格仍予以僱用之處罰規定，然系爭函文既與良民證之
    記載不符，國偟公司自應再詳為查核，自不得僅以系爭函文
    作為解雇上訴人之理由，因此，果國偟公司已盡查核義務，
    自無前開保全業法之處罰之適用，因此，上訴人執前開規定
    ，認定系爭函文有拘束國偟公司是否僱用上訴人之拘束力，
    顯有誤會。
  (二)退萬步言之，國偟公司果因被上訴人所屬公務員之系爭函文
    錯誤致解僱上訴人，然上訴人既無勞動基準法第12條等規定
    所定之情形，亦無不符合保全業法第10條之1所規定之任用
    資格，卻遭國偟公司非法解僱，則上訴人與國偟公司間僱傭
    關係將不受非法解僱行為影響，應仍有效存在，上訴人仍得
    本於原僱傭關係向國偟公司請求該期間之薪資，自無受有薪
    資等財產上之損害可言。
  (三)細觀系爭函文謂：「所報新進保全人員丙○○，經查不符合
    保全業法第10條之1所規定之任用資格」，然按該保全業法
    第10條之1之規定之消極資格因素，計有6款之多，其中第1
    款係規定未滿20歲或逾65歲者，顯與上訴人名譽權無關，而
    系爭函文並未具體指明上訴人具有何項犯罪前科，記載內容
    縱有錯誤，亦不當然侵害上訴人名譽權，且該函受文者係國
    偟公司，形式上亦僅就告知特定對象即國偟公司，並未對外
    公開或散布，尚難逕認系爭函文，即有侵害上訴人之名譽權
    ，使上訴人受有社會評價上貶損之損害。再者，參以證人乙
    ○○於本院審理時證述「（法官問：提示原審原證三之公文
    ，有無見過這份公文？）沒有見過這份公文，當時是總幹事
    張中起跟我說丙○○未符合資格，沒有通過標準，但他沒有
    說是沒有符合什麼資格，只說警察局沒有通過安全審核，但
    警察局沒有說什麼原因沒通過。事後我問總幹事張中起，他
    說聽說可能是丙○○十幾歲時有不良紀錄，我沒有直接去問
    丙○○本人，丙○○自己本人也沒有跟我說他有少年前科。
    張中起跟我說丙○○有少年前科是在丙○○離職後之事。我
    也不知道張中起如何知道丙○○有少年前科，他說他是猜測
    ，因為他也不了解，而且丙○○平常表現也很好」等語（見
    本院99年3月23日筆錄，本院卷第99頁背面），然查，系爭
    函文並未提及上訴人有少年前科紀錄，證人乙○○卻經由張
    中起之陳述而知悉，足見，上訴人於原審自認係係伊自行告
    訴乙○○等語（見原審98 年10月23日言詞辯論筆錄，原審
    卷第60頁），應為真實，因此，乙○○、張中起、曾明煌人
    知悉上訴人有少年前科紀錄，應係顯係上訴人自行告知證人
    張中起或乙○○，顯係自己之散佈行為所致，均難謂系爭函
    文有何侵害上訴人名譽之行為。況上訴人於系爭函文回覆10
    個月後，國偟公司以之作為終止勞動契約原因而為他人知悉
    ，應屬國偟公司非法解僱過程中之不當處置所致，亦難謂系
    爭函文有何損害上訴人名譽，況且上訴人勞動契約遭終止與
    被上訴人土城分局所屬公務員執行職務行為並無相當因果關
    係，已如前述，上訴人既未提出具體事證以證明其名譽如何
    受有損害，是上訴人此部分非財產上損害賠償請求，自無理
    由。
四、綜上所述，上訴人依據國家賠償法第2條第2項前段之規定，
    請求被上訴人賠償451,405元，及自98年6月3日起至清償之
    日止，按年息百分之5計算之利息，為無理由，不應准許。
    其假執行之聲請亦失所附麗，應併予駁回。原審為上訴人敗
    訴之判決，及駁回其假執行之聲請，並無不合。上訴意旨指
    摘原判決不當，求予廢棄改判，為無理由，應予駁回。
五、本件事證已明，兩造其餘攻擊防禦方法及爭點，核與本件判
    決結果無涉，爰不一一論述。
六、據上論結，本件上訴為無理由，依民事訴訟法第436條之1第
    3 項、第449條第1項、第78條，判決如主文。
中    華    民    國    99    年    5    月    26    日
                 民事第三庭
                         審判長法  官   朱耀平
                         法        官   劉以全
                         法        官   徐玉玲
以上正本係照原本作成
不得上訴。
中    華    民    國    99    年    5    月    26    日
                         書   記   官   陳靜怡

司法院資訊處製作；財團法人民間司法改革基金會備份。
